【裁判字號】    98,訴,500
【裁判日期】    980701
【裁判案由】    違反森林法
【裁判全文】
臺灣高雄地方法院刑事判決               98年度訴字第500號
公  訴  人  臺灣高雄地方法院檢察署檢察官
被      告  丙○○
上列被告因違反森林法案件，經檢察官提起公訴（97年度偵字第
12547 號），本院判決如下：
    主  文
丙○○犯森林法第五十一條第一項之非法墾殖、占用罪，處有期
徒刑捌月。緩刑貳年。
    事  實
一、丙○○前於80年3 月6 日起向行政院行政院農業委員會林務
    局屏東林區管理處（下稱林務局屏東林管處）承租國有林地
    高雄縣六龜鄉旗山事業區第58林班，但自90年間起已經林務
    局屏東林管處終止租約。丙○○明知上開高雄縣六龜鄉旗山
    事業區之第58林班土地係國有林地，且非經主管機關核准或
    同意，不得於該林地內擅自墾殖、占用，竟基於非法墾殖、
    占用之犯意，擅自於民國96年10月間，委由不知情之甲○○
    （另經檢察官為不起訴處分），在上開林地內之座標X 軸21
    1911，Y 軸0000000 處，種植玉米、木瓜等作物，且搭建使
    用長150 公分、寬150 公分之簡易工寮1 座，合計墾殖、占
    用面積達0.2 公頃。嗣於97年1 月17日為林務局屏東林管處
    六龜工作站巡視員巡察時發現報警，經警詢線查獲上情。
二、案經林務局屏東林管處訴由屏東縣政府警察局屏東分局報告
    臺灣高雄地方法院檢察署檢察官偵查起訴。
    理  由
一、證據能力：
  (一)按被告以外之人於偵查中向檢察官所為陳述，除顯有不可信
    之情況者外，得為證據，刑事訴訟法第159 條之1 第2 項定
    有明文。本件證人蔡文祥於檢察官偵查中所為之陳述，並無
    顯不可信之情況，其於偵查中之證言自均具有證據能力。
  (二)按被告以外之人於審判外之言詞或書面陳述，除法律有規定
    者外，不得作為證據，刑事訴訟法第159 條第1 項定有明文
    ；被告以外之人於審判外之陳述，雖不符同法第159 條之1
    至159 條之4 之規定，而經當事人於審判程序同意作為證據
    ，法院審酌該言詞陳述或書面陳述作成時之情況，認為適當
    者，亦得為證據。當事人、代理人或辯護人於法院調查證據
    時，知有第159 條第1 項不得為證據之情形，而未於言詞辯
    論終結前聲明異議者，視為有前項之同意，同法第159 條之
    5 第2 項亦有明文。查本判決以下所引其餘傳聞證據，均經
    被告於法院調查證據時，知有第159 條第1 項不得為證據之
    情形，而未於言詞辯論終結前聲明異議，本院審酌上開證據
    作成時並無不合法定程序之情形，認為適當，依上開說明，
    應均有證據能力。
二、訊據被告丙○○雖不否認有於96年10月間，應證人甲○○要
    求，委由甲○○在上開高雄縣六龜鄉旗山事業區之第58林班
    土地上墾殖玉米、木瓜之事實，然否認有何違反森林法第51
    條第1 項之非法墾殖犯行，辯稱：「我認為我與林務局之租
    約還有效，所以才會同意甲○○去使用土地種植作物，也沒
    有搭建使用工寮」云云。然查：
  (一)被告丙○○並無占有使用上開高雄縣六龜鄉旗山事業區之第
    58林班土地之合法權源，未經主管機關許可，擅自於上開時
    間，委由甲○○在上開高雄縣六龜鄉旗山事業區之第58林班
    土地內墾殖玉米、木瓜，並搭建簡易工寮1 間之事實，業經
    證人即屏東林區管理處六龜工作站人員林保旭證述：「我巡
    視高雄縣六龜鄉旗山事業區之第58林班土地，發現被人占用
    0.2 公頃種植玉米、木瓜，並濫建簡易工寮，占用人是鐘金
    玉」等語，及證人即屏東林區管理處六龜工作站人蔡文祥證
    述：「系爭土地並未租給丙○○」等語詳盡（見偵卷第32頁
    ），且經證人甲○○於警詢證述；「我於96年10月起林務局
    屏東林區管理處六龜工作站旗山事業區58林班0.2 公頃種植
    玉米和木瓜，因為我見該地荒廢，所以我問丙○○，請他給
    我種植，而他答應我才種植。」等語明確（見警卷第4 頁）
    ，並有被告擅自墾殖林班地之空照圖1 份、現場照片6 張（
    見警卷第13至16頁）、及旗山事業區第58林班租賃土地空照
    圖1 份（見偵卷第35頁）在卷可證。
  (二)被告雖辯稱：伊不知有終止租約一事，因當時我在監服刑；
    伊與林務局尚有租賃關係存在，為合法之承租人；林務局屏
    東林管處於97年10月還發函促請申請續約云云，並提出租賃
    契約1 份，及林務局屏東林管處97年10月20日函文1 份為證
    。然被告與林務局屏東林管處之國有林地出租造林契約，業
    因被告擅自將承租地讓渡予古月鳳，違反契約第12條約定及
    國有林事業區出租造林管裡要點第3 條第8 項規定，而經林
    務局屏東林管處以90年3 月30日屏政字第90610585號函終止
    契約，有林務局屏東林管處98年3 月24日屏政字第09862107
    44號函1 份，及同處98年4 月13日屏政字第0986210914號函
    及所附之屏東林區管理處90年3 月30日3 月30日屏政字第90
    610585號稿1 份在卷可證（見本院審訴字卷第35頁；第59至
    61頁）。而被告前雖曾因詐欺案件經本院以87年度自字第51
    1 號判處有期徒刑1 年2 月，並經臺灣高等法院高雄分院以
    88年度上易字第672 號駁回上訴確定，然於90年1 月20日假
    釋，於90年3 月24日假釋期滿未經撤銷而視為執行完畢，有
    台灣高等法院被告前科紀錄表1 份在卷可參，被告於林務局
    終止租約時，並未在監服刑堪可認定。再被告於90年5 月8
    日尚有提出續約申請書，經林務局屏東林管處六龜工作站發
    函回覆被告，函文意旨略以：因被告承租地業經終止租約在
    案，檢還被告原申請續約書1 份，有林務局屏東林管處六龜
    工作站90年5 月9 日90業字第1509號函1 份在卷可證（見本
    院審訴字卷第47、48頁），足認被告就租約終止一事顯已知
    悉。再按租地造林依林產物不同，租地造林者與林務局有不
    同之分收率，且租地造林林務局應得知林產物，由租地造林
    人按林務局查定之價金承購。租地造林人對價金有異議者，
    應於接獲通知之日起20日內，向該管林管處申請復查，對復
    查結果仍有異議時，由雙方協議之，協應不成應標售分收，
    國有林事業區出租造林管裡要點第10條、第11條第1 項分別
    定有明文，顯見租地造林者仍應依林務局通知之金額繳付分
    收價金，而被告自承其自90年起即未向林務局繳納任何金額
    等語（見偵卷27頁），被告更無不知其與林務局早已不存在
    租賃關係之理。至被告提出之林務局屏東林管處97年10月20
    日之促請申請續約函文1 份，係屬誤發，業經林務局屏東林
    管處以98年4 月13日屏政字第0986210914號函解釋詳盡，是
    被告上開辯解，顯為卸責之詞，不足採信。
  (三)被告復辯稱：簡易工寮1 間在土地廟旁邊，是一台北人向他
    人讓渡使用的云云。而證人甲○○亦於本院審理中證稱：未
    使用系爭簡易工寮等語（見本院卷第18頁）。然系爭簡易工
    寮係鐵皮、木頭搭建而成，且在證人甲○○種植玉米、木瓜
    之土地中間，四周均有證人甲○○所種植之玉米、木瓜，且
    簡易工寮類內置放有鋤頭等農具，有現場照片2 張在卷可證
    （見警卷第14頁），此與被告所辯稱簡易工寮搭建在土地廟
    旁邊，位置全不符合，被告辯解已然無據。再上開林班地地
    處偏僻，如非有耕作等日常需要，應無特別搭建系爭簡易工
    寮以放置農具之理，參以系爭簡易工寮與甲○○種植作物之
    相關位置、置放耕作農具之用途，依常理推斷，系爭簡易工
    寮應屬證人甲○○搭建使用。被告上開辯顯與事實不符，不
    足採信。而證人甲○○上開證詞，顯違反常理，而屬迴護被
    告之詞，亦無可採。
  (四)綜上，本件事證明確，被告犯行堪以認定。
三、按森林法第51條第1 項所謂「擅自墾殖」，係指未得森林所
    有人或其他適法之管領權人同意予以開墾種殖，且均以供農
    業使用為目的；至於「擅自占用」，則係指違背森林所有人
    或其他適法之管領權人之同意佔據之，侵害他人對於森林、
    林地所有權，包括使用、收益、處分權利。核被告所為，係
    違反森林法第51條第1 項於他人林地內擅自墾殖、占用罪。
    又按森林法第51條第1 項之罪為刑法第320 條第2 項竊佔罪
    之特別規定，應依特別法之森林法第51條第1 項之規定論處
    。被告利用不知情之甲○○遂行擅自墾殖、占用之犯行，為
    間接正犯。審酌被告被告僅貪圖個人利益，擅自竊佔林地濫
    行墾殖，破壞森林自然生態，兼衡其犯罪之手段、目的及其
    占用面積、所生危害甚非甚鉅，且事後尚知坦承部分犯行，
    態度尚可等一切情狀，量處如主文所示之刑。又按犯本條之
    罪者，其墾殖物、工作物、施工材料及所使用之機具沒收之
    ，森林法第51條第6 項固有明文。然本件玉米、木瓜之墾殖
    物及簡易工寮之工作物，目前均已滅失，業經證人蔡文祥證
    述詳盡（見偵卷第32頁），並有現場照片4 張在卷可證（見
    審訴卷第22至23頁），自無庸再予宣告沒收。
四、末查，被告前因詐欺案件經本院以87年度自字第511 號判處
    有期徒刑1 年2 月，並經臺灣高等法院高雄分院以88年度上
    易字第672 號駁回上訴確定，然於90年1 月20日假釋，於90
    年3 月24日假釋期滿未經撤銷而視為執行完畢，有臺灣高等
    法院被告前案紀錄表在卷可按，業如前述，是被告因故意犯
    罪受有期徒刑以上刑之宣告，執行完畢後，5 年以內未曾因
    故意犯罪受有期徒刑以上刑之宣告，其因一時失慮，偶罹刑
    典，而該被告墾殖、占用之作物、簡易工寮均已滅失，而回
    復原狀，且於本院中坦承部分犯行，犯後態度尚可，經此罪
    刑之宣告後，當知所警惕，信無再犯之虞，本院因認對被告
    所宣告之刑，以暫不執行為適當，爰依刑法第74條第1 項第
    2 款之規定，予以宣告被告緩刑2 年，以啟自新。
據上論斷，應依刑事訴訟法第299 條第1 項前段、森林法第51條
第1 項，刑法第11條、第74條第1項第2 款，判決如主文。
本案經檢察官乙○○到庭執行職務。
中    華    民    國    98    年    7     月    1     日
                  刑事第十一庭  審判長法  官  黃三友
                                      法  官  林依蓉
                                      法  官  陳億芳
以上正本證明與原本無異。
如不服本判決應於收受送達後10日內向本院提出上訴書狀，並應
敘述具體理由；如未敘述上訴理由者，應於上訴期間屆滿後20日
內向本院補提理由書（均須按他造當事人之人數附繕本）「切勿
逕送上級法院」。
中    華    民    國    98    年    7     月    2     日
                                      書記官  林靜慧
森林法第51條
於他人森林或林地內，擅自墾殖或占用者，處 6 月以上 5 年以
下有期徒刑，得併科新台幣 60 萬元以下罰金。
前項情形致釀成災害者，加重其刑至二分之一；因而致人於死者
，處5 年以上12年以下有期徒刑，得併科新台幣1 百萬元以下罰
金，致重傷者，處3 年以上10年以下有期徒刑，得併科新台幣80
萬元以下罰金。
第 1 項之罪於保安林犯之者，得加重其刑至二分之一。
因過失犯第 1 項之罪致釀成災害者，處 1 年以下有期徒刑，得
併科新台幣六十萬元以下罰金。
第 1 項未遂犯罰之。
犯本條之罪者，其墾殖物、工作物、施工材料及所使用之機具沒
收之。


司法院資訊處製作；財團法人民間司法改革基金會備份。
